臺灣臺中地方法院刑事判決　　　　　　　　　　　　　九十年度訴字第一四一六號
　　公　訴　人　臺灣臺中地方法院檢察署檢察官
　　被　　　告　丁○○
　　選任辯護人　邢俊文
右列被告因偽造文書等案件，經檢察官提起公訴（八十九年度偵字第一０八０四號）
，本院判決如左：
    主  文
丁○○意圖為自己不法之所有，而侵占對於業務上所持有之物，累犯，處有期徒刑壹
年。
中華民國八十八年三月二十五日、八十八年三月三十一日、八十八年四月七日、八十
八年六月二十四日及八十八年十月二十一日之世華聯合商業銀行活期（儲蓄）存款取
款憑條上偽造之「乙○○」印文各壹枚及偽造之「乙○○」印章壹顆，均沒收。
    事  實
一、丁○○前曾於民國八十四年間，先後二次因違反證券交易法案件，經臺灣彰化地
    方法院各判處有期徒刑五月，且定應執行刑有期徒刑八月，嗣經臺灣高等法院臺
    中分院於八十七年一月二十日以上訴駁回而判決確定，並於八十七年五月二十八
    日易科罰金而執行完畢。
二、丁○○原係址設臺中縣豐原市○○路一九九號五樓宏福證券股份有限公司豐原分
    公司（下稱宏福證券公司，現改名為國票聯合證券股份有限公司豐原分公司）之
    經理，負責督導宏福證券公司所經手之股票買賣及其他證券相關業務，為從事業
    務之人。因與乙○○係屬舊識，乃於八十七年五月間，介紹乙○○至宏福證券公
    司開立世華聯合商業銀行（下稱世華銀行）帳號00000000000號之帳
    戶，以利買賣股票之用，隨後乙○○因丁○○任職證券公司之故，復委託丁○○
    為其代為操作股票，且自八十七年五月五日起開始買賣「台肥」股票，並約定若
    有獲利，則二人均分，一旦發生虧損，則由丁○○自負損失，因而乙○○自八十
    七年五月五日起至八十八年二月二日止，已多次授權丁○○買賣「台肥」股票，
    並已擁有「台肥」股票六十五張。在經上揭多次股票買賣交易後，丁○○於八十
    八年二月間，建議乙○○將上揭銀行帳戶改為融資帳戶，經乙○○同意後，丁○○遂於同年三月六日，指示宏福證券公司營業員丙○○（另經檢察官為不起訴處
    分在案）負責辦理融資帳戶及變更銀行印鑑等手續，丙○○即於同日下午與世華
    銀行豐原分行副理楊玉光所委任之該銀行中港分行副理甲○○，一同前往乙○○
    所開設位於臺中市○○○○街二一號之日興旅行社辦理上揭手續，之後乙○○則
    與丁○○約定往後操作股票時該帳戶僅提供買入股票融資之用，丁○○不得擅自
    賣出「台肥」股票，且印鑑由乙○○自行保管，惟將變更印鑑後之存摺交由丁○○代為保管，以便利於融資買入股票。詎丁○○竟基於偽造私文書之概括犯意，
    且意圖為自己不法之所有，利用職務上管理股票買賣之便及趁乙○○委託其操作
    股票之便，自八十八年三月二十三日起至同年六月二十二日止，明知乙○○委其
    代為操作之「台肥」股票只買不賣，竟在未經乙○○電話委託下單之情況下，連
    續多次以乙○○在宏福證券公司之證券帳戶，代理乙○○以電話委託方式，通知
    該公司營業員丙○○買賣股票，利用乙○○帳戶可融資之便，來買賣股票以炒作
    股票，且為使在炒作股票時有交割款可用，乃於八十八年三月二十九日，擅自悉
    數將乙○○所有之六十五張「台肥」股票全部賣出（當時賣出「台肥」股票之股
    價為每股新台幣五十四點五元，亦即乙○○所擁有之六十五張「台肥」股票當時
    之市值為新台幣三百五十四萬二千五百元），並陸續將股款匯入自己之上揭帳戶
    內，再經其他人頭帳戶，轉匯至其所操作之股票帳戶中（包括乙○○上揭帳戶）
    作為炒作股票交割款之用，而侵占乙○○所有之「台肥股票」股款新台幣（下同
    ）三百五十四萬二千五百元（以八十八年三月二十九日之市值計算）。其侵占及
    偽造私文書之方式為：先於八十八年三月二十三日以融資方式，代理乙○○以電
    話通知該公司業務員丙○○再買入「台肥」股票六十五張（當時乙○○原已有六
    十五張「台肥」股票）及另自行買入「華票」股票五十張，再於同日，未經乙○○之委託，將乙○○上開買入之「台肥」股票六十五張賣出，待股款匯進乙○○
    上揭帳戶中後，隨即以在乙○○帳戶內之股款進行炒作股票，並於同年月二十五
    日，在不詳地點，利用不詳之成年人所偽造之「乙○○」印鑑一顆，以「乙○○
    」之名義蓋在世華銀行活期（儲蓄）存款取款憑條（下稱取款憑條）上，而偽造
    該取款憑條，並持該偽造之取款憑條向世華銀行之人員提款，而自乙○○上揭世
    華銀行帳戶內領取新台幣一百一十五萬元，隨即匯入其設於世華銀行豐原分行帳
    號00000000000號之帳戶內，以供炒作股票之交割款用；於同年三月
    二十六日，另行買入「亞旭電腦」股票三十張，於同年三月二十九日，再以同一
    買賣股票之方式，賣出乙○○原有之「台肥」股票六十五張及其上揭另行購買之
    「亞旭電腦」股票三十張、「華票」股票五十張，惟於同日復另行買入「亞旭電
    腦」股票六十張，旋於同年月三十一日，以上揭偽造取款憑條之方式領取乙○○
    帳戶內之現款二百四十八萬元；同年四月三日，再以同一買賣股票之方式，將另
    行買入之「亞旭電腦」股票悉數賣出，並於同年月七日，以上揭買賣股票之方式
    ，領取乙○○帳戶中之現款一百五十六萬元；雖於同年六月二十一日，復買入「
    台肥」股票十張，然又於同年六月二十二日，以上揭買賣股票之方式，將該十張
    「台肥」股票賣出，並於同年六月二十四日，以上開偽造取款憑條之方式，領取
    乙○○帳戶中之現款二十萬元；復於同年十月二十一日（起訴書誤載為十月三十
    一日），以上開偽造取款憑條之方式，將乙○○帳戶內之現款八千元領出，均足
    以生損害於乙○○及世華銀行對客戶提款審核之正確性。嗣於八十八年十一月初
    ，經乙○○發覺有異，乃於八十八年十二月二十四日，親赴宏福證券公司調閱客
    戶交易明細表後，始查悉上情。
三、案經乙○○訴由臺灣臺中地方法院檢察署檢察官偵查起訴。
    理  由
一、訊據被告丁○○矢口否認有何右揭偽造私文書、業務侵占之犯行，辯稱：乙○○
    在辦理融資買賣股票前，業已委託其買賣「台肥股票」有十次之多，之後乙○○
    亦授權其代為操作「台肥股票」之買賣，並同意出借該六十五張「台肥」股票供
    其炒作股票，然因其係任職於宏福證券公司，不便以個人名義操作股票，遂向乙○○借用帳戶來操作，又因「台肥」公司發生炒作案，「台肥」股票價格無量下
    跌，而其所買入之「台肥」股票均遭套牢，告訴人乙○○唯恐對其之債權不保，
    乃要求其事後開立支票四紙作為擔保，而其因在證券公司上班，恐上開做為擔保
    之四紙支票不獲兌現，銀行信用受損並危及本身在證券公司之工作，復迫於無奈
    ，始應允簽立與事實不符之盜領存款切結書，然其絕無變賣告訴人之「台肥」股
    票及盜領存款等犯行云云。經查：
（一）右揭事實，固據告訴人乙○○於偵、審中指訴綦詳，並有宏福證券公司客戶交
      易明細表、徵信與額度審核表、異常事項處理報告書、櫃檯買賣有價證券開戶
      契約、集保作業同意書、委託書、告訴人乙○○上揭帳戶存款明細分戶帳、委
      託買賣證券受託契約等附卷可稽。惟由卷附宏福證券公司之客戶交易明細表觀
      之，告訴人乙○○確係自八十七年五月五日起即陸續買入「台肥」股票，迄八
      十八年二月二日止，共計有十一筆股票買賣交易，已達辦理股票融資融券之資
      格，且當時告訴人所持有之「台肥」股票已達六十五張，而此部分事實，亦據
      告訴人於本院調查時陳稱屬實，並自陳在辦理上揭帳戶印鑑變更後，已將該帳
      戶之存摺交付予被告保管使用，另參之告訴人乙○○設於世華銀行帳戶之存款
      明細分戶帳之內容，自八十七年五月七日起至八十八年六月二十四日之期間內
      確均係有以該帳戶為交割股款使用之紀錄，則被告辯稱告訴人乙○○自八十七
      年五月五日起至八十八年二月二日止，其間所為之買賣「台肥」股票，確實係
      授權其為之，之後並與告訴人約定由其代為操作股票，且若有獲利，則二人均
      分，一旦發生虧損，則由其自負損失，故其乃自八十八年三月六日起，方使用
      告訴人乙○○之上開融資帳戶，以利股票交割款轉帳之用等語，尚屬可採，暫
      且不論被告自八十八年三月六日以後是否曾逾越告訴人授權而利用告訴人之上
      開帳戶私自買賣股票，惟由上揭說明已足認告訴人自八十八年三月六日起至八
      十八年六月二十二日之期間內，確曾交付上揭帳戶存摺予被告使用，並委託被
      告代為操作股票之事實。
（二）被告雖辯稱告訴人自八十八年三月六日辦理變更印鑑後，即自行保管該帳戶之
      印鑑章，故當其代告訴人買入「台肥」股票需匯入交割款時，每次均持取款憑
      條交予告訴人親自蓋章後再予領款，再經由轉帳之方式，使得交割款之匯入告
      訴人上揭融資帳戶，以利股票交割，並無偽造印章及取款憑條云云。惟被告所
      持交行使之上揭取款憑條，均未曾經由告訴人以所保管之印鑑章親自蓋印以取
      款等情，業據告訴人乙○○於偵、審指訴歷歷，告訴人乙○○於本院審理時並
      陳稱：被告自八十八年二月間起，在為股票交易後，均未將股票買受資料通知
      告訴人等語，且宏福證券公司經臺灣證券交易所股份有限公司（下稱臺灣證交
      所）派員專案查核後，亦發現有宏福證券公司業務員丙○○有受理非本人且未
      具客戶委任書之代理人買賣有價券之情事（係受被告指示為之），及對款券帳
      簿劃撥交割之委託人乙○○，於成交後未將委託買賣資料通知委託人等情，此
      有臺灣證交所八十九年四月十日臺證（八九）交字第三００一四八之一號函附
      卷可稽，參以丙○○亦到庭結證稱：其所為受理乙○○股票買賣交易業務，均
      係受被告指示為之，買賣股票後均僅向被告回報，其餘渠則皆不知情等語，足
      認被告確實未將股票買賣之交易資料告知告訴人，是告訴人部分之指訴情節，
      應屬可採。再者，茍告訴人乙○○於八十八年二月二日以後已全權委託被告代
      為操作「台肥」股票，並可自由買賣，告訴人何以僅交付被告融資帳戶之存摺
      ，而不連同印鑑章一併交予被告，以利代為操作股票所用？顯見被告在每次買
      賣被告所委託操作之「台肥」股票後，係因恐告訴人發覺其自八十八年三月二
      十三日起即利用告訴人之帳戶炒作股票，且在此期間並曾私自賣出告訴人原有
      之「台肥」股票等情事，始未如期向告訴人回報委託買賣股票交易之資料，此
      益證告訴人所述其原有之「台肥」股票僅買不賣之情係屬真實，否則告訴人何
      以在此期間對被告買受股票之情事均不加聞問，而遲至於八十八年十一月間方
      得知上情？是以被告確係在未經告訴人乙○○同意下，即擅自賣出告訴人原有
      之六十五張「台肥」股票，而此期間，被告即利用告訴人委託買入「台肥」股
      票之便，利用告訴人所委託之股票帳戶，而另自行買賣「台肥」、「華票」、
      「亞旭電腦」等股票，在買入賣出間進行股票之炒作。故而被告上揭所辯係經
      告訴人乙○○全權委託代為操作「台肥」股票云云，顯與常理有違，不足採信
      。
（三）另被告為領取告訴人上揭帳戶中之款項以作為交割款，而分別於八十八年三月
      二十五日、同年三月三十一日、同年四月七日、同年六月二十四日及十月二十
      一日各填具上揭取款憑條，持以領取告訴人上揭帳戶內之存款等情，亦據告訴
      人指訴甚詳，並有上揭取款憑條五張及被告轉匯至其帳戶之活期（儲蓄）存款
      存入憑條五張附卷可稽，觀之該取款憑條之存戶簽章欄，其上均有「乙○○」
      之印文，且其外觀形式與告訴人乙○○變更印鑑後之印文形式相仿（均屬圓形
      ，告訴人變更印鑑前之印鑑形式係呈不規則形狀），而上揭取款憑條上之印文
      與告訴人乙○○變更後之印鑑實物經本院送法務部調查局鑑定結果，其中被告
      於八十八年三月二十五日、同年三月三十一日、同年四月七日及同年六月二十
      四日所填具之取款憑條上之印文與告訴人乙○○之印鑑實物所蓋立之印文一一
      比對後，印文均不相符；而被告於八十八年十月二十一日所填具取款憑條上之
      印文則因印文紋線粗化或部分紋線蓋印不清晰，無法確認特徵，此有該局九十
      年十二月二十日（九０）陸（二）字第九００七八八八０號鑑定通知書一份在
      卷可稽，雖被告於八十八年十月二十一日所填具之取款憑條之印文並未作出鑑
      定結果，然參以被告自承所填具之上揭五張取款憑條均係由同一印章所蓋印之
      情，則應認被告於八十八年十月二十一日所填具之取款憑條之印文，與其他四
      張取款憑條上之印文係屬相同，而應為同一認定，被告於取款憑條上所蓋印之
      印文經鑑定結果既與告訴人之印鑑實物所蓋印之印文不同，應足認被告於上揭
      取款憑條上所蓋印之印文係由偽造之印章所蓋印，殆無疑義。又雖告訴人與被
      告就係由何人辦理變更印鑑事項一節有所爭執，然告訴人既已自陳在辦理上揭
      帳戶印鑑變更後，已將該帳戶之存摺交付告訴人保管使用，僅自行留存印鑑章
      等語，且為被告所是認，則代告訴人辦理印鑑變更就係何人，應與本件事實之
      認定無涉，自毋庸再予以審酌，是被告辯稱並未偽造告訴人林友之印鑑章，且
      於取款憑條所為之印文，均係由其持交告訴人乙○○所蓋印云云，即屬不可採
      。
（四）被告雖復辯稱告訴人自八十八年三月六日辦理變更印鑑後，即將融資帳戶存摺
      交付其保管，以利代為操作股票之用，且至八十八年六月二十二日止，告訴人
      係全權委託其買賣股票，所領取告訴人帳戶中之款項，均供作股票買賣交割款
      之用，並無侵占告訴人所有「台肥」股票款之犯行云云。然被告為買賣股票之
      用，而分別於八十八年三月二十五日、同年三月三十一日、同年四月七日、同
      年六月二十四日及十月二十一日各填具上揭取款憑條，持以領取告訴人上揭帳
      戶內之存款後，並隨後再轉匯交割款入告訴人上揭之帳戶中，其中並已包含被
      告私自出賣告訴人所有之六十五張「台肥」股票之股款及被告匯入之其他融資
      等情，有宏福證券公司客戶交易明細表一份、告訴人上揭帳戶存款明細分戶帳
      一份、揭取款憑條五張及被告轉匯至其帳戶之活期（儲蓄）存款存入憑條五張
      在卷足憑，且由該客戶交易明細表觀之，被告確實於八十八年三月二十九日悉
      數將告訴人原有之六十五張「台肥」股票賣出（當時股價為每股五十四點五元
      ），並隨即於同年四月一日，另自行買賣「亞旭電腦」股票，之後雖按時匯入
      交割款，然該交割款中顯係含有賣出告訴人所有之「台肥」股票所得之股款無
      疑。告訴人既未授權被告賣出該六十五張「台肥」股票，則被告將之悉數賣出
      ，並將所得股款投入另行購入之股票中，其顯有為操作自行購入之股票而侵占
      告訴人上揭股票股款之事實甚明。又告訴人雖認為被告仍侵占其帳戶中所有之
      「華票」、「亞旭電腦」股票之股款云云，然告訴人於本院調查時均陳稱係委
      託被告操作「台肥」股票，且只買不賣，其間均不知被告如何操作股票等語，
      而由卷附之宏福證券公司客戶交易明細表及告訴人上揭帳戶之存款明細分戶帳
      所示，被告自八十八年三月二十三日起即密集買賣股票，並在之後均如期匯入
      交割款於告訴人之帳戶中，顯見被告確係利用告訴人委託其操作「台肥」股票
      之便，另自行買賣其他股票以謀私利，且已將所侵占之款項即私自賣出告訴人
      「台肥」股票股款混入於其炒作股票之資金中之事實。雖被告填具上揭取款憑
      條以領取告訴人帳戶中之款項共五百三十九萬八千元，然被告係利用告訴人上
      揭帳戶供作匯入款項使用，故依上揭被告填具之取款憑條，僅足認定該款項包
      括被告於八十八年三月二十九日賣出告訴人所有六十五張「台肥」股票之股款
      三百五十四萬二千五百元而已，尚不足以認定該帳戶中其餘被告自行炒作所得
      之股款，亦屬告訴人所有，況告訴人既已同意被告以其上揭帳戶買入股票，則
      被告事後超出授權範圍而利用告訴人之帳戶買賣股票，應與常理無違，是除該
      三百五十四萬二千五百元之股款外，其餘款項應屬被告有權運用之款項，尚不
      得因該款項係存入告訴人之帳戶中即認為係屬告訴人所有。換言之，被告侵占
      告訴人之股款應僅係三百五十四萬二千五百元，而非告訴人所指稱之五百三十
      九萬八千元。再參以被告於八十八年十一月九日親自書立之切結書內容以觀，
      亦僅提及被告需給付告訴人所有之「台肥」股票六十五張之股款等情，益證被
      告確係僅侵占告訴人乙○○所有六十五張「台肥」股票之股款而已，是以本件
      確係被告係因炒作股票失利，嗣因交割款不足，乃進而私自賣出告訴人乙○○
      所有之六十五張「台肥」股票，並挪用告訴人之股款，資以支付其炒作股票之
      交割款甚明。
（五）末按被告原具有證券商高級營業員資格、歷任日豐證券公司營業部、財政部經
      理職務七年等經驗，有被告履歷自傳表在卷可憑，其在證券公司之歷練豐富，
      若未有盜賣股票及侵占告訴人股款之事實，豈會明知自己有觸犯偽造文書、侵
      占等罪嫌，而於八十八年十一月九日出具切結書後，又於同年月二十四日書立
      切結書，承認盜賣股票及私刻印章盜領存款等情？此益證被告確有偽造印章侵
      占告訴人股款之事實，亦足認被告於八十八年十一月九日所書立之切結書中所
      述係向告訴人「質借」六十五張「台肥」股票云云，應與事實不符。此外，復
      有切結書二份附卷足憑，從而，被告偽造印章後進而蓋印於上揭取款憑條，持
      以領取告訴人之股款，並將告訴人之股款三百五十四萬二千五百元侵占入己，
      用以支付其他股票交割款之事實，應足認定。是被告上揭所辯，均係卸責之詞
      ，不足採信。本件事證明確，被告之犯行，應堪認定。
二、被告丁○○原係址設臺中縣豐原市○○路一九九號五樓宏福證券公司之經理，負
    責督導宏福證券公司所經手之股票買賣及其他證券相關業務，為從事業務之人。
    又被告偽造乙○○之印章後，持之偽造印文於上揭取款憑條上，而偽造屬於私文
    書之取款憑條，並持該取款憑條向世華銀行領款，均足以生損害於乙○○及世華
    銀行對客戶提款審核之正確性。是核被告所為，係犯刑法第二百十六條、第二百
    十條行使偽造私文書罪及同法第三百三十六條第二項之業務侵占罪。其偽造印章
    、印文後，用以偽造私文書，其偽造印章、印文之行為係偽造私文書之部分行為
    ，不另論罪；又其偽造私文書之低度行為為行使偽造私文書之高度行為所吸收，
    亦不另論罪，而公訴人認被告係犯刑法第二百十七條項之盜用印章罪，尚有未洽
    ，併予敘明。被告利用不知情之不詳姓名成年人偽造印章一顆，係屬間接正犯。
    被告先後多次行使偽造私文書之犯行，均係時間緊接，觸犯犯罪構成要件相同之
    罪名，顯係基於概括犯意反覆為之，應依刑法第五十六條之規定，以一罪論，並
    加重其刑。又被告所犯前揭行使偽造私文書及業務侵占罪二罪間，有方法結果之
    牽連關係，應以較重之業務侵占罪論處。又被告係侵占告訴人乙○○之股款三百
    五十四萬二千五百元，公訴人誤認為五百三十九萬八千元，尚有未洽。查被告前
    曾於八十四年間，先後二次因違反證券交易法案件，經臺灣彰化地方法院各判處
    有期徒刑五月，且定應執行刑有期徒刑八月，嗣經臺灣高等法院臺中分院於八十
    七年一月二十日以上訴駁回而判決確定，並於八十七年五月二十八日易科罰金而
  執行完畢，此有臺灣臺中地方法院刑案資料查註紀錄表及臺灣高等法院被告全國
    前案紀錄表各一份在卷可憑，其受有期徒刑之執行完畢，五年以內再犯有期徒刑
    以上之罪，為累犯，應依刑法第四十七條之規定遞加重其刑。爰審酌被告犯罪之
    動機、目的、手段及所侵占之金額達三百五十四萬二千五百元，事後尚未與告訴
    人達成和解及犯罪後態度等一切情狀，量處如主文所示之刑，以資懲儆。末查，
    被告分別於八十八年三月二十五日、八十八年三月三十一日、八十八年四月七日
    、八十八年六月二十四日及八十八年十月二十一日，在世華銀行活期（儲蓄）存
    款取款憑條上偽造之「乙○○」印文各一枚及偽造之「乙○○」印章一顆，雖未
    扣案，惟不問屬於犯人與否，均應依刑法第二百十九條宣告沒收。
據上論斷，應依刑事訴訟法第二百九十九條第一項前段，刑法第二百十六條、第二百
十條、第三百三十六條第二項、第五十五條、第四十七條、第二百十九條，罰金罰鍰
提高標準條例第一條前段，判決如主文。
中      華      民      國    九十一    年      十二    月    二十七    日
                               臺灣臺中地方法院刑事第四庭
      法  官  王  世  華
右正本證明與原本無異。
如不服本判決，應於判決送達後十日內向本院提出上訴狀，上訴於臺灣高等法院臺中
分院( 須附繕本 )。
                                   書記官
中      華      民      國    九十一    年      十二    月    三十      日
刑法第二百十六條、第二百十條
行使第二百十條至第二百十五條之文書者，依偽造、變造文書或登載不實事項或使登
載不實事項之規定處斷。
刑法第三百三十六條第二項
